【裁判字號】    96,交聲,939
【裁判日期】    970130
【裁判案由】    聲明異議
【裁判全文】
臺灣臺南地方法院交通事件裁定         96年度交聲字第939號
移送機關    交通部公路總局嘉義區監理所臺南監理站
異議人即    甲○○
受處分人
                      號6樓之.
上列受處分人因違反道路交通管理處罰條例案件，對於交通部公
路總局嘉義區監理所臺南監理站民國96年10月1日所為之裁決處
分（處分案號：嘉監南字第裁74-M00000000號），聲明異議，本
院裁定如下：
    主  文
原處分關於罰鍰新臺幣參萬元部分撤銷，其餘異議駁回。
    理  由
一、原處分意旨略以：異議人即受處分人甲○○（下稱異議人）
    經警製單舉發於民國九十六年二月二十六日一時二十五分許
    ，駕駛車號四三七八－ＨＦ號自小客車，於台南縣仁德鄉○
    ○路六七九號前，因酒後駕車經警測得其呼氣中酒精濃度高
    達每公升０點六六毫克（MG/L）、呼氣酒精濃度之標準值為
    每公升零點二五毫克（MG/L）。原處分機關即交通部公路總
    局嘉義區監理所臺南監理站（下稱原處分機關）復以違規事
    實屬實，依照道路交通管理處罰條例（下稱處罰條例）第三
    十五條第一項第一款之規定，裁處異議人罰鍰新臺幣（下同
    ）四萬九千五百元，並吊扣駕駛執照十二個月、施以道安講
    習等語。
二、本件異議意旨略以：異議人固坦承酒後駕車，然而，本件異
    議人所涉之酒後駕車公共危險案件，經移送臺灣臺南地方法
    院檢察署後，已向財團法人天主教台南縣私立蘆葦啟智中心
    繳交三萬元而受緩起訴處分確定，竟仍遭原處分機關裁決罰
    鍰四萬九千五百元，有違一事不二罰原則，為此聲明異議，
    請求撤銷交通罰鍰之處分等語。
三、經查：
（一）按汽車駕駛人飲用酒類後其吐氣所含酒精濃度超過每公升
      零點二五毫克（MG/L）者，不得駕車，道路交通安全規則
      第二條第一項第一款、第一一四條第二款分別定有明文；
      次按汽車駕駛人，駕駛汽車經測試檢定有下列情形之一者
      ，處一萬五千元以上六萬元以下罰鍰，並當場移置保管該
      汽車及吊扣其駕駛執照一年；因而肇事致人受傷者，並吊
      扣其駕駛執照二年；致人重傷或死亡者，吊銷其駕駛執照
      ，並不得再考領：一、酒精濃度超過規定標準，處罰條例
      第三十五條第一項第一款定有明文。
（二）本件異議人對於上揭酒後駕車之事實，為異議人所承認，
      並有其簽收之舉發違反道路交通管理事件通知單、九十六
      年度偵字第四二九六號緩起訴書影本及臺灣高等法院被告
      前案紀錄表各一紙在卷可憑，故異議人飲用酒類後，於上
      開時、地駕駛自小客車，經測試檢定有酒精濃度超過規定
      標準即吐氣所含酒精濃度每公升零點六六毫克之事實，即
      堪認定。
（三）惟按九十五年二月五日生效之行政罰法第二十六條第一項
      規定，一行為同時觸犯刑事法律及違反行政法上義務規定
      者，依刑事法律處罰之。但其行為應處以其他種類行政罰
      或得沒入之物而未經法院宣告沒收者，亦得裁處之。究其
      立法目的，一行為同時觸犯刑事法律及違反行政法上義務
      規定時，由於刑罰與行政罰同屬對不法行為之制裁，而刑
      罰之懲罰作用較強，故依刑事法律處罰，即足資警惕時，
      實無一事二罰再處行政罰之必要，且刑事法律處罰，由法
      院依法定程序為之，較符合正當法律秩序，應予優先適用
      ，但罰鍰以外之沒入或其他種類行政罰，因兼具維護公共
      秩序之作用，為達行政目的，行政機關仍得併予裁處。
（四）緩起訴處分是否屬於行政罰法第二十六條第一項所規定之
      依刑事法律處罰？是否係屬同法條第二項規定之「不起訴
      處分」內涵之一？查、檢察官依刑事訴訟法第二百五十
      三條之二第一項第四款規定為緩起訴處分，命被告向公益
      團體捐款者，被告係履行檢察官為緩起訴處分命令，性質
      上自屬處分金，與罰金無異，且依刑事訴訟法第二百五十
      三條之二第二項規定命被告捐款之金錢給付命令，並得為
      民事強制執行名義。是以，檢察官命令被告為捐款之金錢
      給付，此等命令雖非刑罰，但仍是一種特殊的處遇措施，
      會產生未經裁判即生終局處理案件之實質效果，亦即性質
      上已係實質的制裁，造成被告財產減少的影響，其捐款解
      釋上亦屬處罰條例第三十五條第八項所規定之罰金，被告
      即係履行檢察官為緩起訴處分命令，與受刑事處罰無異，
      況行政罰法第二十六條第一項僅規定「依刑事法律處罰之
      」，並未明定應依刑法第三十三條、第三十四條所定主從
      刑罰之種類科罰，又違反道路交通管理事件統一裁罰基準
      及處理細則第三條第二項亦規定「一行為同時觸犯刑事法
      律及違反本條例規定者，【依刑事法律處罰之】。」檢察
      官命令被告捐款之金錢給付即係依刑事訴訟法第二百五十
      三條之二第一項第四款規定所為，尚與上揭「依刑事法律
      處罰之」之規定無扞格之處，另緩起訴處分所定緩起訴期
      間期滿後，該緩起訴處分將發生禁止對已為緩起訴處分之
      同一犯罪事實再行起訴之效力，即所謂「緩起訴處分之實
      質確定力」（最高法院九十四年台非字第二一五號判例參
      照），故檢察官所為對於異議人之緩起訴處分，實已產生
      實質刑罰之效果。再依刑事訴訟法第二百五十三條之一規
      定，有關緩起訴處分，需具備之要件亦與不起訴處分之要
      件有間，且不起訴處分係自處分確定時起即發生實體上之
      確定力，不若緩起訴處分於緩起訴處分之期間（即猶豫期
      間）僅發生形式之確定力。因之，倘認行政罰法第二十六
      條第二項規定之「不起訴處分」包含「緩起訴處分」之情
      形，是否已逾文義解釋之範圍，實有疑問。行政罰法第二
      十六條第二項規定既未明文包含「緩起訴處分」之類型，
      而對於人民不利益之規定本不得任意加以擴張其適用，自
      不宜逕認行政罰法第二十六條第二項之規定於經緩起訴處
      分之情形亦有適用。、至於法務部九十五年五月二十五
      日法律字第０九五０七００三九三號函雖略以：行政罰法
      第二十六條第二項所稱「不起訴處分」包括「緩起訴處分
      」在內等語，然基於前揭之理由，從而，緩起訴處分既
      非不能證明行為人之犯罪事實，且有金錢給付、勞務給付
      及處遇措施之實質處罰，自與上開行政罰法第二十六條第
      二項列舉之不起訴處分等情形迥然有別，仍無從遽為比擬
      而為相同之處置。另按緩起訴處分於緩起訴處分之期間（
      即猶豫期間）僅發生形式之確定力，若符合刑事訴訟法第
      二百五十三條之三第一項之要件，檢察官仍得依職權或依
      告訴人之聲請撤銷原處分，繼續偵查或起訴，且依同法條
      第二項規定檢察官撤銷緩起訴之處分時，被告已履行之部
      分，不得請求返還或賠償。是本件緩起訴處分期滿日係九
      十七年四月十七日，有台灣高等法院被告前案紀錄表附卷
      可稽，而上揭原處分機關裁決日係九十六年十月一日，尚
      在緩起訴猶豫期間內，如以上揭法務部函示稱「不起訴處
      分」包括「緩起訴處分」在內，則緩起訴猶豫期間內異議
      人已遵照檢察官命令繳交捐款之緩起訴處分金（已產生實
      質刑罰之效果，一如前述），再受行政裁處罰鍰，苟再遭
      撤銷該緩起訴處分，已繳交捐款緩起訴處分金依法已不得
      請求返還（益徵實質刑罰之效果），復經檢察官起訴，再
      受法院審判施以刑罰制裁，恐生一事數罰之危險，該函示
      見解自難引為論據。、又對於酒後駕車，同一行為經交
      通裁決機關裁處罰鍰及吊扣駕照，復經檢察官為緩起訴並
      命向公益團體捐款者，其捐款解釋上亦屬處罰條例第三十
      五條第八項所規定之罰金，即係履行檢察官為緩起訴處分
      命令，與受刑事處罰無異，自不應再受行政裁罰，法院應
      撤銷交通裁決機關有關罰鍰部分之處分，並為該部分不罰
      之諭知，亦業據臺灣高等法院臺南分院於九十五年十月刑
      事庭庭務會議決議在案（參照臺灣高等法院臺南分院九十
      五年十一月八日南分院洋文字第０九五００００六七八號
      函附該決議）。
（五）本件異議人飲用酒類，已達不能安全駕駛動力交通工具之
      程度，竟仍駕駛上開自小客車上路之事實，業經臺灣臺南
      地方法院檢察署檢察官以九十六年度偵字第四二九六號緩
      起訴處分在案，異議人並依命令向財團法人天主教台南縣
      私立蘆葦啟智中心支付三萬元，有該緩起訴處分書、郵政
      跨行匯款申請書等影本各一紙在卷可按，從而，異議人酒
      後駕車之行為同時觸犯刑法及違反行政法上義務，並經檢
      察官緩起訴處分確定，揆諸前揭說明，裁處罰鍰部分自無
      從再適用行政罰之必要。惟異議人所支付之緩起訴處分金
      僅三萬元，未達處罰條例第九十二條第三項所訂最低罰鍰
      基準規定（依違反道路交通管理事件統一裁罰基準表之規
      定：小型車駕駛人違反處罰條例第三十五條第一項第一款
      之規定，其吐氣所含酒精濃度超過每公升零點五五毫克以
      上者，應裁處之最低罰鍰為四萬九千五百元），則依處罰
      條例第三十五條第八項之規定，異議人尚須補繳不足最低
      罰鍰之部分即尚須補繳罰鍰一萬九千五百元，始為適法，
      原處分機關逕以異議人酒精濃度超過規定標準，對其裁處
      罰鍰四萬九千五百止，尚有未洽。另吊扣駕駛執照十二個
      月及接受道路安全講習部分，係罰鍰以外對於預防再犯之
      行政罰，乃為抑元酒後駕車之不法行為，維護道路交通用
      路權人之生命、身體之安全法益，依行政罰法第二十六條
      但書之規定，得裁處之。
（六）綜上，原處分機關上開罰鍰之行政裁罰，即有未洽，應由
      本院撤銷原處分罰鍰三萬（原處分罰鍰一萬九千五百元仍
      由異議人繳交），以資適法。另原處分罰鍰一萬九千五百
      元、吊扣駕駛執照及接受道安講習部分，異議並無理由，
      應予駁回。
四、據上論結，應依道路交通管理處罰條例第八十七條第二項、
    道路交通案件處理辦法第二十條前段，裁定如主文。
中    華    民    國    97    年    1    月    30    日
                  交通法庭法  官  鍾邦久
以上正本證明與原本無異。
如不服本裁定應於送達後5日內向本院提出抗告狀（應附繕本）
。
                          書記官  陳慧玲
中    華    民    國    97    年    1    月    30    日


司法院資訊處製作；財團法人民間司法改革基金會備份。
